【裁判字號】    99,訴,660
【裁判日期】    991110
【裁判案由】    毒品危害防制條例等
【裁判全文】
臺灣板橋地方法院刑事判決               99年度訴字第660號
公  訴  人  臺灣板橋地方法院檢察署檢察官
被      告  乙○○
上列被告因毒品危害防制條例等案件，經檢察官提起公訴（98年
度偵字第30016 號），本院判決如下：
    主  文
乙○○無罪。
    理  由
一、公訴意旨略以：被告乙○○明知海洛因係毒品危害防制條例
    第2 條第1 項所規範之第一級毒品，非經許可，不得擅自轉
    讓，竟基於轉讓第一級毒品之犯意，先後於民國98年3 月3
    日12時、98年3 月7 日12時、98年3 月12日12時許，在臺北
    市○○街環河市場內，分別轉讓第一級毒品海洛因1 小包予
    甲○○，作為被告向甲○○借用車號7270-EB 號自用小客車
    之代價。嗣於98年3 月14日17時許，被告駕駛上開自用小客
    車，行經臺北縣三重市○○路與集成路口時，為埋伏在該路
    口附近之警員林友智、劉家次查獲，警員劉家次適將警車斜
    停於被告駕駛之上開車輛前時，詎被告為脫免逮捕，竟基於
    妨害公務之犯意，朝警車處猛踩油門企圖衝撞，以此方式施
    強暴行為，妨害警員林友智、劉家次依法執行職務，被告旋
    即倒車逃逸，因認被告涉犯毒品危害防制條例第8 條第1 項
    之轉讓第一級毒品、刑法第135 條第1 項之妨害公務執行罪
    嫌等語。
二、按犯罪事實應依證據認定之，無證據不得認定犯罪事實；又
    不能證明被告犯罪者，應諭知無罪之判決，刑事訴訟法第15
    4 條第2 項及第301 條第1 項分別定有明文。又認定不利被
    告之事實，須依積極證據，苟積極證據不足為不利於被告事
    實之認定時，即應為有利於被告之認定，更不必有何有利之
    證據；而所謂「積極證據足以為不利被告事實之認定」，係
    指據為訴訟上證明之全盤證據資料，在客觀上已達於通常一
    般之人均不致於有所懷疑，而得確信被告確曾犯罪之程度，
    若未達此一程度，而有合理懷疑之存在時，即無從為有罪之
    認定，最高法院30年上字第816 號、76年臺上字4986號分別
    著有判例可資參照。再者，檢察官對於起訴之犯罪事實，仍
    應負提出證據及說服之實質舉證責任。倘其所提出之證據，
    不足為被告有罪之積極證明，或其指出證明之方法，無從說
    服法院以形成被告有罪之心證，基於無罪推定之原則，自應
    為被告無罪判決之諭知（最高法院92年度臺上字第128 號判
    例參照）。
三、次按，依最高法院94年度臺上字第7092號判決意旨：「范原
    禎供述上訴人轉讓海洛因供其施用乙情，倘若屬實，其與上
    訴人即分別成立（受讓）施用第一級毒品及轉讓第一級毒品
    罪名，在實體法上具有對向共犯關係，為擔保其供述之真實
    性，依前開說明，自須有足以令人確信范原禎在警詢及偵審
    中所陳上訴人之犯罪事實為真實之補強證據，始能採為論處
    上訴人罪刑之依據。故本件上訴人是否已構成轉讓第一級毒
    品犯行？即尚非無疑。實情為何？為明真相，且此於上訴人
    之利益有重大關係，原審就此未進一步予以究明，並於判決
    理由為必要之敘述，遽行判決，自嫌速斷而難昭折服」等語
    ，最高法院顯係以轉讓毒品之轉讓人與受轉讓人具有對向共
    犯之關係，有關於轉讓人是否涉犯轉讓毒品罪，不得以共犯
    即受轉讓人之自白，作為唯一之證據。另依最高法院95年度
    臺上字第3806號判決意旨：「又施用第一級毒品海洛因者，
    所稱其向某人買受，或由某人轉讓第一級毒品之指證，不得
    作為有罪判決之唯一證據，仍須調查其他必要之證據，以資
    補強。本件原判決關於維持第一審論處孫國璽連續轉讓第一
    級毒品，累犯罪刑之判決，駁回孫國璽此部分在原審之上訴
    部分，僅以證人溫婕妤在警詢、第一審審理中先後之指證，
    其先後證述一致，且與孫國璽為朋友關係並無仇隙，自無誣
    攀之動機為其所依憑之證據及認定之理由，並未說明其他必
    要之證據，以補強證人溫婕妤之指證，揆之上開說明，遽認
    孫國璽此部分犯罪，自非妥適」等語，則基於最高法院歷年
    來對於毒品買受者之指證，依毒品危害防制條例第17條之規
    定，其供出毒品來源而破獲者，得減輕其刑，其憑信性於通
    常一般人已有所懷疑，其真實性自有待其他必要證據加以補
    強，施用毒品者所稱向某人買受毒品之指證，不得作為有罪
    判決之唯一證據，仍須調查其他必要證據之見解，認為施用
    毒品者供出某人轉讓毒品，亦不得作為唯一證據，上開二則
    最高法院判決雖立論基礎不同，但認施用毒品者有關於指證
    某人販賣毒品或某人轉讓毒品之證詞，不得作為有判罪決之
    唯一證據，則屬一致，本院基於有罪判決之證據，需在客觀
    上已達於通常一般之人均不致於有所懷疑，而得確信被告確
    曾犯罪之程度，認施用毒品者之指證，既然在憑信性上，通
    常會令人有所懷疑，自不得作為有罪判決之唯一證據，以免
    冤抑。
四、本件公訴人認被告涉有轉讓第一級毒品與妨害公務執行罪嫌
    ，無非以證人即被告友人甲○○、警員林友智之證詞，偵查
    報告（起訴書誤載為職務報告）1 份、光碟1 片為其主要論
    據。
五、訊據被告固不否認曾向證人甲○○借用車號7270-EB 號自用
    小客車，以及於上揭時、地，遭遇警員查緝，遂駕駛上開自
    用小客車逃逸等事實，惟堅詞否認有被訴3 次轉讓第一級毒
    品以及妨害公務執行之犯行，辯稱：伊從未無償轉讓第一級
    毒品海洛因與甲○○，因伊與甲○○均因案遭通緝，伊遭警
    查緝，而使甲○○身分曝光，甲○○可能因此對伊有所埋怨
    而指稱伊曾無償提供第一級毒品海洛因，至於98年3 月14日
    17時許，伊在臺北縣三重市○○路與集成路口，遭警查緝時
    ，伊並未駕車衝撞前方的警車，而是緊急倒車逃逸，伊並未
    對查緝警員施以強暴、脅迫行為等語。
六、經查：
  (一)公訴人所舉之偵查報告1 份，係由警備隊隊長劉家次自行製
    作之書面，為被告以外之人於審判外所為之陳述，且不符刑
    事訴訟法第159 條之1 至同法第159 條之4 所規定之傳聞法
    則例外情形，雖被告對於該偵查報告之證據能力，未曾聲明
    異議，然本院斟酌該偵查報告就涉及被告是否以強暴、脅迫
    之方法妨害警察執行勤務等事項，係由與被告之利害關係相
    互對立之警察所製作，客觀上難期製作人能立於客觀、中立
    之立場為敘述，本院審酌上開偵查報告製作之狀況，認為不
    適當，而無刑事訴訟法第159 條之5 第2 項規定適用，從而
    ，上開偵查報告，應無證據能力，不得作為認定被告之不利
    證據。
  (二)又公訴人所舉之光碟片1 片，經本院勘驗結果，顯示駕駛巡
    邏車之警員發現被告駕駛之上開自用小客車後，迴轉至被告
    前方，被告隨即倒車逃逸，並未拍攝到任何有關於被告駕駛
    上開自用小客車朝警車方向前進行駛之情形，此經本院於99
    年6 月21日勘驗無誤，此有該次準備程序1 份在卷可佐（見
    本院卷(一)第61頁反面），是扣案之光碟片，僅能證明被告發
    現警察到場時，曾倒車逃逸之事實，不能證明被告曾有駕車
    衝撞警車或曾試圖駕車衝撞警車之行為。
  (三)再當日前往查緝被告之警員林友智，並未目睹被告駕駛車號
    7270-EB 號自用小客車往前衝撞之動作一節，則經證人林友
    智於本院審理時證稱：「（問：你下車時，距離被告車子多
    遠？）答：5 公尺左右」、「（問：你說被告車子向前，是
    否可以判斷被告是要衝撞你？）答：這個我也不確定，他車
    子向前，我人就慌了，不知道他要逃跑還是撞我」、「（問
    ：被告車子向前的距離多長？）答：輪胎還沒有走動，只是
    車子往前動的動作」、「（問：就你所看到，你只看到被告
    的車子有向前動的動作，但沒有看到被告前進的狀況？）答
    ：是，因為我馬上就回警車」等語明確（見本院卷(二)第46頁
    反面至第47頁），是依證人林友智於本院審理時之證述內容
    ，顯示其僅目睹被告駕駛之自用小客車有晃動的跡象，蓋車
    輛如確曾有移動之跡象，車輛之輪胎必不可能停留原處，依
    證人林友智前述證稱：「輪胎還沒有走動」等語，足認被告
    駕駛之自用小客車確無向前行駛，至於證人林友智接著說：
    「只是車子往前動的動作」等語，應該係車輛有晃動的跡象
    ，證人林友智依其個人之主觀猜測或個人對車輛晃動的解讀
    ，認為被告駕駛之自用小客車有向前晃動的現象，但被告駕
    駛之自用小客車之輪胎，既然不曾有向前移動現象，而車輛
    晃動之原因甚多，客觀上尚難單憑車輛有晃動之現象，遽認
    被告駕駛之自用小客車有向前行駛前進之事實。準此以言，
    被告駕駛之自用小客車既無向前行駛之情狀，自難認被告有
    駕車衝撞警方之行為，或曾試圖駕車衝撞警方之行為，此核
    與前開勘驗扣案之光碟內容相符，足認被告確無公訴人所指
    駕車朝警車企圖衝撞之行為。
  (四)另依偵查報告之記載，製作偵查報告之警備隊隊長劉家次，
    當日係負責駕駛巡邏車搭載證人林友智至臺北縣三重市○○
    路與集成路口查緝被告，則劉家次既然並未下車，衡情亦無
    法清楚目睹被告當日駕車逃逸的狀況，其卻於偵查報告記載
    「許嫌為脫逃而急速朝林員方向衝撞」等語，與證人林友智
    前述證稱：僅目睹車輛向前晃動跡象等語，相差甚遠，堪認
    偵查報告記載之內容，已屬誇大。此外，依證人林友智所述
    ，劉家次停放巡邏車的位置距離被告駕駛之自用小客車，僅
    短短5 公尺之距離，倘若被告真的係急速朝巡邏車衝撞而快
    速踩踏油門，衡情被告駕駛之自用小客車，必然會與劉家次
    駕駛之巡邏車發生碰撞，而無可能在不發生碰撞狀況下，即
    由被告從容倒車逃逸，由此益證偵查報告記載之內容，與事
    實並不相符，實無從據該偵查報告而為被告不利之認定。
  (五)雖證人林友智於偵查中證稱：「我當時人在車裡搖下車窗揮
    手表示要他下，但是他就踩油門往我們的方向前衝一下，但
    是並沒有撞到我們的車，我嚇一跳就趕緊回到車上，就在車
    上開了兩槍阻止」等語，然此與證人林友智於本院審理時之
    證述內容，截然不同，雖然證人林友智於偵查中所稱「衝一
    下」之意涵，並非明確，但就其證稱表示被告並未撞到警車
    一語，顯示證人林友智於偵查中之證詞內涵，在於表明被告
    當時駕駛之自用小客車確有向前行駛之狀態，否則其無須特
    別強調被告駕駛之自用小客車尚未撞及警車，但被告堅詞否
    認有何駕車衝撞警車之舉，而證人林友智就被告當日如何駕
    車試圖衝撞警車一節，其於偵查中所為之證述，顯與本院審
    理時之證詞，相互矛盾，本院審酌證人林友智係當日執行查
    緝被告之警員，卻遭被告順利逃逸，造成其查緝工作失敗，
    當日警員林友智並曾對被告開槍射擊，證人林友智對於為何
    被告得以順利逃脫，以及其自己開槍時機是否恰當，涉及自
    身有無行政責任之利害關係，其就被告當日逃逸狀況，自難
    免除有所誇大或渲染之可能，以免其自身遭受上級機關或長
    官之指摘或責難。本院因而認尚不得依證人林友智前後不一
    致之證述，遽認被告於98年3 月14日曾試圖駕車衝撞警車而
    涉犯刑法第135 條第1 項之妨害公務執行罪嫌。
  (六)公訴人就被告涉犯轉讓第一級毒品海洛因部分，所舉之證據
    僅有證人即提供車號7270-EB 號自用小客車供被告駕駛之甲
    ○○於警詢及偵查中之證詞，雖證人甲○○於警詢及偵查中
    ，均證稱：被告曾於98年3 月3 日12時、98年3 月7 日12時
    、98年3 月12日12時許，在臺北市○○街環河市場內，分別
    轉讓第一級毒品海洛因與伊等語（見偵查卷第15頁、第50頁
    ），然參照前揭說明，施用毒品者有關於指證某人販賣毒品
    或某人轉讓毒品之證詞，不得作為有判罪決之唯一證據，本
    院自不得單憑證人甲○○之片面指證，遽認被告曾由先後3
    次轉讓第一級毒品海洛因與甲○○之行為。況且，證人甲○
    ○於本院審理時，業已翻異前詞，證稱：被告未曾無償轉讓
    第一級毒品海洛因供伊施用等語，是證人甲○○之證詞，前
    後反覆，其可信性，已堪質疑，尤以，被告於98年2 月間至
    同年3 月間，均借宿在證人甲○○位於臺北縣中和市之住處
    ，此經被告與證人甲○○陳稱在卷（見本院卷(二)第47頁反面
    、第66頁），倘若被告因證人甲○○經常借用車輛供其使用
    ，而欲無償轉讓第一級毒品海洛因與證人甲○○，作為答謝
    ，則其與證人甲○○既然共同居住生活於同一處所，逕可在
    證人甲○○住處，將其欲作為答謝禮之第一級毒品海洛因轉
    讓提供與證人甲○○，而無須相約在證人甲○○住處以外之
    其他地點，作為交付第一級毒品海洛因之場所，蓋如此不僅
    迂迴，徒增檢警機關查緝之風險，而毫無實益，是證人甲○
    ○於警詢及偵查中之證述內容，顯與常情不符，自不得據此
    認定被告曾無償轉讓第一級毒品海洛因與證人甲○○。
  (七)綜上所述，公訴人所舉偵查報告、扣案之光碟、證人林友智
    、甲○○之證詞，均不足證明被告曾試圖駕車衝撞警車而涉
    犯刑法第135 條第1 項之妨害公務執行罪嫌，以及無償轉讓
    第一級毒品海洛因與證人甲○○而涉犯毒品危害防制條例第
    8 條第1 項之轉讓第一級毒品罪嫌，此外，公訴人亦未舉出
    其他積極證據以資證明被告確有對公務員依法執行職務時，
    實施強暴、脅迫，以及無償轉讓第一級毒品之犯行，揆諸前
    揭說明，現存之證據既然不足為不利於被告事實之認定，則
    不論被告之辯解真實性如何，即應為被告有利之認定，依法
    自應為其無罪之諭知。
據上論斷，應依刑事訴訟法第301條第1項，判決如主文。
本案經檢察官黃嘉妮到庭執行職務。
中    華    民    國    99    年    11    月    10    日
                  刑事第五庭  審判長法  官  胡堅勤
                                    法  官  盧軍傑
                                    法  官  高增泓
以上正本證明與原本無異。
如不服本判決應於收受判決後10日內向本院提出上訴書狀，並應
敘述具體理由。其未敘述上訴理由者，應於上訴期間屆滿後20日
內向本院補提理由書（均須按他造當事人之人數附繕本）「切勿
逕送上級法院」。
                                    書記官  林政良
中    華    民    國    99    年    11    月    10    日

司法院資訊處製作；財團法人民間司法改革基金會備份。
